臺灣高等法院民事判決　　　　　　　　 100年度重上字第52號
上　訴　人　楊環如
訴訟代理人　張睿文律師
被 上 訴人　陳復吉
上一人　之
訴訟代理人　曾孝賢律師
複　代理人　張明維律師
　　　　　　魏世平
　　　　　　陳耀慶
兼上一人之
訴訟代理人　謝明洋
被　上訴人　方清富
　　　　　　陳本發
　　　　　　林榮華
　　　　　　黃朝豐
　　　　　　蘇志宏　　（已死亡）
　　　　　　陳元生　　（已死亡）
上列當事人間請求土地所有權移轉登記事件，上訴人對於中華民
國99年11月9日臺灣士林地方法院99年度重訴字第345號第一審判
決提起上訴，本院未經言詞辯論判決如下：
    主  文
原判決廢棄，發回臺灣士林地方法院。
    事實及理由
一、上訴人起訴主張：上訴人於民國（下同）77年6月間委託訴
    外人楊公邁、蔡正宗向被上訴人陳復吉、蘇志宏、魏世平、
    陳耀慶、謝明洋、方清富、陳本發、林榮華、黃朝豐、陳元
    生購買其等合夥買受之坐落於臺北市○○區○○段1小段206
    地號、2小段3地號等87筆土地，惟其中如原審判決附表（下
    稱附表）所示之48筆土地因屬農業用地，乃依信託登記契約
    暫登記為自耕農之被上訴人陳復吉名義，嗣因法令修訂解除
    農地移轉自耕農之限制，爰分依兩造間之買賣契約及上訴人
    與被上訴人陳復吉間之信託登記契約關係，先位求為命被上
    訴人等應共同將如附表所示之48筆土地移轉所有權登記予上
    訴人，備位則聲明請求被上訴人陳復吉應將如附表所示之48
    筆土地移轉登記予上訴人。案經原審以上開買賣關係之效力
    不及於上訴人，認其當事人不適格而判決駁回上訴人之訴，
    上訴人不服提起上訴，並於本院聲明廢棄原判決，復求為如
    上開先、備位聲明所示之判決。
二、按被告無當事人能力者，法院應以裁定駁回原告之訴，民事
    訴訟法第249條第1項第3款定有明文。又民事訴訟法第168條
    所定之承受訴訟，必以當事人於訴訟程序進行中死亡，始得
    由法定應續行訴訟之人承受其訴訟，若於起訴前死亡者，原
    即欠缺當事人能力之要件，亦無從適用上開規定命其繼承人
    承受訴訟之旨（最高法院91年度台上字第455號裁判意旨參
    照）。另第一審之訴訟程序有重大之瑕疵者，第二審法院得
    廢棄原判決，而將該事件發回原法院，但以因維持審級制度
    認為必要時為限。前項情形，應予當事人陳述意見之機會，
    如兩造同意願由第二審法院就該事件為裁判者，應自為判決
    。同法第451條第1、2項亦有明定，又所謂第一審之訴訟程
    序有重大之瑕疵因維持審級制度認為必要，而得將該事件發
    回原法院者，係指第一審違背訴訟程序之規定，其違背與判
    決內容有因果關係，或因訴訟程序違背規定，不適於為第二
    審辯論及裁判之基礎而言（最高法院92年度台上字第423號
    裁判意旨參照）。次按判決經宣示後，為該判決之法院受其
    羈束；不宣示者，經公告後受其羈束，為民事訴訟法第231
    條第1項所明定，是以判決經宣示或公告後，除判決有誤寫
    、誤算或其他類此之顯然錯誤者，法院得按同法第232條第1
    項前段依聲請或依職權以裁定更正，或由當事人聲明不服依
    上訴程序救濟外，為該判決之法院不得任意自行撤銷或變更
    之。
三、查本件被上訴人蘇志宏、陳元生分於88年3月2日、92年6月
    13日死亡，有卷附渠等之個人基本資料查詢結果單、戶籍謄
    本可稽（見原法院卷(三)第152、160、170頁），上訴人於99
    年5月11日（見原法院卷(一)第5頁）起訴時，因被上訴人蘇志
    宏、陳元生業已死亡，法院無從命其繼承人承受訴訟而欠缺
    當事人能力，自應以裁定駁回上訴人此部分之訴，惟原法院
    就此俱以判決駁回上訴人之訴，即有違誤。又上訴人起訴主
    張系爭買賣關係中之土地為被上訴人合夥而公同共有，即有
    合一確定之必要，前開訴訟程序之違誤，致其餘被上訴人不
    適於為第二審辯論及裁判，依上開說明，原法院訴訟程序有
    重大之瑕疵且有維持審級制度之必要，且上訴人亦主張本件
    原審訴訟程序有如上所述之重大瑕疵，請求發回原審等語（
    見本院卷第56頁反面、第67頁反面）爰不經言詞辯論，逕將
    原判決全部廢棄，發回原法院重行審理。
四、又原法院於99年12月21日以裁定將原判決中，有關當事人欄
    「蘇志宏住臺北市士林區○○○路○段114號3樓」、「陳元
    生住臺北市○○區○○街243巷24號3樓」之記載，及事實及
    理由欄「蘇志宏」、「陳元生」之記載予以刪除更正。惟原
    判決既經本院予以廢棄，發回由原法院重行審理，該更正裁
    定亦失所附，併予敘明。
五、據上論結，本件上訴為有理由，依民事訴訟法第451條第1項
    、第453條，判決如主文。
中    華    民    國    100  年    3    月    18      日
                     民事第十九庭
                         審判長法  官  魏麗娟
                               法  官  黃明發
                               法  官  李媛媛
正本係照原本作成。
如不服本判決，應於收受送達後20日內向本院提出上訴書狀，其
未表明上訴理由者，應於提出上訴後20日內向本院補提理由書狀
（均須按他造當事人之人數附繕本）上訴時應提出委任律師或具
有律師資格之人之委任狀；委任有律師資格者，另應附具律師資
格證書及釋明委任人與受任人有民事訴訟法第466條之1第1項但
書或第2項（詳附註）所定關係之釋明文書影本。如委任律師提
起上訴者，應一併繳納上訴審裁判費。
中    華    民    國   100    年    3     月    18    日
                               書記官  李華安
附註：
民事訴訟法第466條之1（第1項、第2項）：
對於第二審判決上訴，上訴人應委任律師為訴訟代理人。但上訴
人或其他法定代理人具有律師資格者，不在此限。
上訴人之配偶、三親等內之血親、二親等內之姻親，或上訴人為
法人、中央或地方機關時，其所屬專任人員具有律師資格並經法
院認為適當者，亦得為第三審訴訟代理人。
得上訴